臺灣臺中地方法院民事判決　九十三年度訴字第二二三七號
　　原　　　告　丙○○
　　訴訟代理人　乙○○
　　被　　　告　甲○○
右當事人間請求給付租金等事件，於民國九十三年十一月十八日言詞辯論終結，本院
判決如左：
    主      文
原告之訴及假執行之聲請均駁回。
訴訟費用由原告負擔。
    事實及理由
一、本件被告未於言詞辯論期日到場，核無民事訴訟法第三百八十六條各款所列情形
    ，爰依原告之聲請，由其一造辯論而為判決。
二、原告起訴主張：被告自民國六十五年起，向包括原告在內之共有人承租台中市○
    ○區○○段一一八六地號、面積二八平方公尺之土地（下稱系爭土地），約定每
    年租金為新臺幣（下同）二萬元。不料被告自八十一年起即未繳付租金，經原告
    與被告多次協商未果，原告乃於九十三年六月二十九日以存證信函向被告終止上
    開租賃契約。爰依租賃契約之法律關係，請求被告給付積欠之租金二十四萬元，
    並本於終止租賃契約後之租賃物返還請求權，請求被告返還系爭土地等語。並聲
    明：(一)被告應將坐落台中市○○區○○段一一八六地號、面積二八平方公尺之土
    地恢復原狀並返還予原告及其他共有人。(二)被告應給付原告及其他共有人二十四
    萬元，及自起訴狀繕本送達翌日起至清償日止，按年息百分之五計算之利息。
    (三)原告及其他共有人願提供擔保，請宣告准予假執行。
三、被告未於言詞辯論期日到場，惟提出書狀答辯略以：系爭土地係媽祖會之香火地
    ，藉由租金之取得以為奉祀媽祖之來源，最初被告誤以為占用系爭土地全部，主
    動向媽祖會管理人丹慶季承租，並每年分二期繳納租金，迄八十一年間，原告確
    定所有建物僅作為冰庫之處約七‧二二平方公尺，占用系爭土地，依媽祖會均以
    每坪四百元計收租金，則被告全年租金僅為一千七百四十四元，被告即向原告表
    明應按實際使用面積收取租金，並就往年溢繳租金逐年扣除，原告遂十餘年未前
    來向被告收取租金，迄今溢繳之租金既尚未扣抵完畢，被告自無積欠租金可言。
    又原告並非媽祖會之管理人，亦未受全體共有人之委任，更在被告未積欠租金之
    情形下，逕行終止該租賃契約，顯非合法等語。並聲明：(一)原告之訴駁回。(二)如
    受不利判決，願供擔保免為假執行。
四、下列事實為兩造所不爭執，並有原告起訴狀檢附之土地登記謄本、存證信函各一
    件、原告當庭提出之「丹慶季」帳冊六份、會份名冊一份及被告答辯狀檢附之地
    租租金表一張可證，應可信為真正，本院採為判決之基礎。
  （一）原告為系爭土地之共有人，應有部分一百八十分之一。
  （二）原告祖父召集地方人士共同出資，購買包含系爭土地在內之多筆土地，成立
        「丹慶季媽祖會」，將土地分別出租，所收取之租金用以祭祀媽祖，其會份
        計有八十份，原告之祖父占其中十九份。
  （三）原告於九十三年六月二十九日以被告積欠自八十一年起之租金為由，寄發存
        證信函向被告終止系爭土地之租賃契約。
  （四）「丹慶季媽祖會」之會員並無共同推舉原告為對外之代表人。
五、得心證之理由：
  （一）按神明會乃以崇拜特定神明為主要目的，由特定多數人所組織之團體（見台
        灣民事習慣調查報告九十三年七月六版第六三九頁）。台灣之神明會原可分
        為財團性質之神明會與社團性質之神明會二種，依日據初期之習慣法，神明
        會具有法人格，迨至日據後期則不承認其具有法人格，故僅能認其為非法人
        團體（見同上調查報告第七二一頁）。又財團性質之神明會以會產為會之重
        心，會員數多而且不確定；社團性質之神明會則以會員為會之中心，會員數
        不多並且確定（見同上調查報告第六四○頁）。另神明會係屬人之結合團體
        ，其團體性格有甚於合夥，合夥依司法院解釋及最高法院歷年判決，均認為
        係民事訴訟法第四十條第三項之非法人團體，自亦得認神明會為非法人團體
        （見同上調查報告第七二五頁），此於社團性質之神明會更屬應然之解釋。
        本件兩造不爭執系爭土地之出租人為「丹慶季媽祖會」，而依原告所述：該
        媽祖會係由原告之祖父召集地方人士共同出資購買土地，並將土地出租，所
        收取之租金用以祭祀媽祖，其會份計有八十份，原告之祖父占其中十九份等
        語，足見「丹慶季媽祖會」確為神明會之組織，並屬社團性質之神明會，其
        成立之當時，必有一定之組織、名稱、財產、目的、事務所及代表人，應已
        該當於非法人團體，縱事後因會員失聯、組織鬆散，只由部分熱心之會員或
        其繼承人從事於該神明會成立目的之相關行為，一時未能經由會員大會推舉
        代表人，亦無礙於「丹慶季媽祖會」應屬非法人團體之神明會。又非法人之
        團體雖無權利能力，然日常用其團體之名義為交易者比比皆是，民事訴訟法
        第四十條第三項為應此實際上之需要，特規定此等團體設有代表人或管理人
        者，亦有當事人能力。所謂有當事人能力，自係指其於民事訴訟得為確定私
        權之請求人，及其相對人而言，若僅認許其為當事人得以其名義起訴或被訴
        ，而不許其為確定私權之請求，則上開規定勢將毫無實益，當非立法之本意
        （最高法院五十年台上字第二七一九號判例意旨參照）。是神明會為租賃契
        約之出租人時，當應認許該神明會得以其名義為原告，本於租賃契約而為私
        權之請求。
  （二）稱租賃者，謂當事人約定，一方以物租與他方使用收益，他方支付租金之契
        約。民法第四百二十一條定有明文。亦即提供租賃物者為出租人；支付租金
        者為承租人。至於出租人是否即為租賃物之所有權人，於租賃契約之效力，
        並無影響。因之，得以向承租人請求租金者，限於出租人；於租賃關係終止
        後，得向承租人請求返還租賃物者，亦僅屬出租之人權利。如租賃物之所有
        權人並非出租人，該所有權人自無從行使上開依租賃法律關係所得行使之權
        利。本件兩系爭土地之出租人既為「丹慶季媽祖會」，業如前述，則有關得
        向被告請求租金及返還租賃物者，自以出租人「丹慶季媽祖會」方得為之，
        原告並非系爭土地之出租人，其依租賃契約之法律關係，請求被告給付積欠
        之租金二十四萬元予原告及其他共有人；並本於終止租賃契約後之租賃物返
        還請求權，訴請被告返還系爭土地予原告及其他共有人，均無理由，應予駁
        回。
  （三）原告之訴既經駁回，其假執行之聲請即無宣告之依據，應併予駁回。
六、本件事證已臻明確，兩造其餘攻擊防禦方法及所舉證據，經審酌結果，與本件判
    決結論均無影響，爰不一一論述，附此敘明。
七、結論：原告之訴為無理由，依民事訴訟法第三百八十五條第一項前段、第七十八
          條，判決如主文。
中　　　華　　　民　　　國　　九十三　　年　　 十二　　 月　　  二  　　日
                                      臺灣臺中地方法院民事第四庭
~B法　官　張恩賜
右為正本係照原本作成。
如對本判決上訴，須於判決送達後二十日內向本院提出上訴狀（須附繕本）。
中　　　華　　　民　　　國　　九十三　　年　　 十二　　 月　　  二  　　日
~B書記官　陳麗卿
